## 30-05-2023 10:30 - 11:50 - 458075(Willem Daniël Visser)

Gedurende 1,5 uur heeft onderzoeker 458075 de oogkleur data ingeladen met behulp van de `read.table` functie in dyplyr. Toen is de data verwerkt door het transformeren van de kolommen: "geslacht", "LR"(links en rechts kant van het gemeten oog) en "analist". Daarna zijn een aantal oogkleur namen getest op aanwezigheid in de dataframe kolom "oogkleur". Hieruit is een positief resultaat gekomen. Tenslotte is ook de kolom "oogkleur" omgezet in een factor.

```{r add-dyplyr&plyr}
library(plyr)
library(dplyr)
```

```{r load-oogkleur-data}

file_path = "../ruwe_data/Oogkleur_simpel2.csv"
eye_df <- read.table(
  file = file_path,
  header = T,
  sep = ",",
  na.strings = c("-")
)
eye_df
```

```{r factorise-oogkleur-data}

eye_df$geslacht = factor(
  eye_df$geslacht,
  levels = c("M", "F"),
  labels = c("F", "M")
)
eye_df$LR = factor(
  eye_df$LR,
  levels = c("L", "R"),
  labels = c("L", "R")
)
eye_df$analist = factor(
  eye_df$analist,
  levels = c("9308", "2193", "5609", "8705"),
  labels = c("9308", "2193", "5609", "8705")
)
```

```{r check-oogkleur-values}
# Moet 1 keer FALSE terug geven en 4 keer TRUE
oogkleur_names <- list("grijs", "groen", "blauw", "bruin", "hazel")

for (oogkleur_name in oogkleur_names) {
  print(eye_df %>%
  filter(
    oogkleur == oogkleur_name
  ) %>%
  nrow() > 0)
}

```

```{r factorise-oogkleurcolomn-in-oogkleur-data}
eye_df$oogkleur <- factor(
  eye_df$oogkleur,
  levels = c("blauw", "groen", "bruin", "hazel"),
  labels = c("blauw", "groen", "bruin", "hazel")
)
eye_df
```

## 30 & 31-05-2023 13:30 - 18:00 & 11:45 - 12:10 & 12:40 - 14:00 & 17:00 - 20:00 - 458075(Willem Daniël Visser)

De hypothese is dat er een significant verschil zit tussen de verschillende analisten. Om dit te bewijzen is de chi-square test gedaan over alle analisten en hun gemeten oogkleuren voor zowel links als rechts. Met de code hieronder zijn alle opnames met een NA-waarde verzameld, toen zijn deze gefilterd uit de `eye_df` gehaald samen met de andere opnames die hetzelfde `$Identifier` hebben. Daarna zijn de analist en oogkleur kolommen erin behouden. Vervolgens is de `chisq` functie gebruikt voor de chi square meetfout analyse over alle analisten samen.

```{r eyecolor-chi-square-prep}
# filter uit alle opnames van een Identifier, waar 1 of meerdere NA waarden bij voorkomen 
# dit is om het aantal opnames per analist in totaal gelijk te houden
eye_df_na_cases <- eye_df[!complete.cases(eye_df), ]


eye_df_analist_eyecolor <- eye_df[
  !(eye_df$Identifier %in% eye_df_na_cases$Identifier),
]
eye_df_analist_eyecolor <- eye_df_analist_eyecolor %>%
  select(analist, oogkleur)

eye_df_analist_eyecolor
```

```{r chi-square-test--all-analist}
eye_df_analist_eyecolor_chisq <- chisq.test(
  eye_df_analist_eyecolor$analist, 
  eye_df_analist_eyecolor$oogkleur
)

# observed eye colors per analist
eye_df_analist_eyecolor_chisq$observed
# expected eye colors per analist
eye_df_analist_eyecolor_chisq$expected

eye_df_analist_eyecolor_chisq
```

De 0-hypothese moet worden geaccepteerd (α = .05). Er is dus geen significant verschil tussen de analisten.

## 01-06-2023 9:00 - 11:10 - 458075(Willem Daniël Visser)

Als gevolg van de zichtbare verschillen tussen analist 9308 en 8705 in de kwantitatieve tabel, is er een chi-square test gedaan op deze twee.

```{r chi-square-test--foreach-analist}
analist_lst <- list(9308, 2193, 5609, 8705)

eye_df_analist_eyecolor_2 <- eye_df_analist_eyecolor %>%
  filter((analist == 9308) | (analist == 8705))

chisq.test(
  eye_df_analist_eyecolor_2$analist,
  eye_df_analist_eyecolor_2$oogkleur
)

```

Het verschil is significant en dus verschillen deze twee analisten sterk van elkaar.

## 01-06-2023 11:10 -  - 458075(Willem Daniël Visser)

De volgende hypotheses waarom de meetfout tussen analist 9308 en 8705 zo groot waren zijn opgesteld:

-   De focus op detail bij de analisten zorgt voor het meenemen of weglaten van details in het oog (zoals vlekjes of een overgang naar andere kleuren)

-   De oogkleuren zijn vaak vergelijkbaar met andere oogkleuren, dus heeft de ene analist door willekeurigheid of andere kennis en ervaringen die tot de keuze van de ene kleur of de ander leid

-    De ene analist heeft meer op het vergelijkings blaadje gekeken dan de ander

De volgende hypotheses waarom er een meetfout zit tussen de verschillende analisten:

-   Mensen zijn inaccuraat bij het bepalen van kleuren

-   De analisten stonden niet altijd op de zelfde afstand.

-   De analisten keken niet even lang naar de proefpersoon
