---
title: "Logfile oogkleur onderzoek"
author: "Kasthury Inparajah"
output:
  html_document:
    toc: true
    theme: united
---


# Voorbereiding
Voordat het onderzoek plaatsvond is er een protocol opgesteld en een oogkleurreferentiekaart gemaakt aan de hand van foto's van afbeeldingen van het internet. 
Het verzamelen van data vond plaats in de maanden mei en juni van het jaar 2023, aan de Hanzehogeschool te Groningen op de locatie Van DoorenVeste, Groningen centrum en Zwolle cetrum.

## Doel
Het doel van het onderzoek is bekijken of er bij studenten van de Hanzehogeschool Groningen locatie Van DoorenVeste aanleg is voor een bepaalde oogkleur. Daarnaast is er op 2 andere locaties gemeten om verschillen te kunnen onderzoeken in oogkleur en zo te bepalen of er aanleg is voor een bepaalde oogkleur bij studenten van de hogeschool.

## Data verzamelen
De data is verzameld op 3 verschillende locaties, waarbij op elke locatie 40 verschillende proefpersonen zijn bevraagd. De locaties zijn respectievelijk Hanzehogeschool (Van DoorenVeste), Groningen centrum en Zwolle centrum. De proefpersonen zijn in daglicht bevraagd en indien de locatie binnen was bij voorkeur bij goed licht (bij een raam of bij goede TL verlichting). Hier is de oogkleur van de proefpersonen bekeken. 

Op de Hanzehogeschool Groningen is de informatie binnen verzameld. In Groningen centrum en Zwolle centrum buiten. 

## Theorie
### Oorzaak
De oogkleur wordt bepaald door de hoeveelheid en kwaliteit van het pigment melanine in de iris. Melanine wordt geproduceerd door cellen genaamd melanocyten (pigmentcellen). 
Melanocyten bevinden zich in verschillende delen van het lichaam zoals de huid, het haar en dus ook de ogen. in het oog zitten melanocyten in het bindweefsel. Dit bindweefsel wordt stroma genoemd. De hoeveelheid melanocyten is ongeacht de oogkleur gelijk bij iedereen. 
Er is dus geen verband tussen de hoeveelheid melanocyten en de oogkleur, maar wel tussen de hoeveelheid en kwaliteit van melanine in de iris. Dit zorgt voor de vele variaties in oogkleuren. 

### Verschillen in oogkleur
Mensen met een bruine iris hebben over het algemeen meer melanine in hun ogen t.o.v. mensen met een blauwe/groene iris. Dit komt doordat mensen met een bruine iris in de voorste laag en het stroma van de iris meer melanocyten en melanosomen hebben dan mensen met een blauwe/groene iris. 
Melanosomen zijn celorganellen die zich in de melanocyten bevinden. Hierin wordt het pigment opgeslagen. Zowel melanocyten als melanosomen zijn verantwoordelijk voor de productie van melanine. 
Wanneer licht door een grote hoeveelheid melanine gaat, wordt het meeste zichtbare licht geabsorbeerd en een klein deel teruggekaatst, dit zorgt voor de bruine kleur van de iris. Bij weinig aanwezigheid van melanine is de oogkleur lichter, zoals blauw of groen. Als er te weinig melanine is om een sterke kleur blauw te produceren worden de kleuren van bloedvaten (rood) en de kleine hoeveelheid blauwe pigment weerkaatst wat voor een violet kleur zorgt.
Er zijn ook gevallen waarbij er helemaal geen melanine aanwezig is, dit wordt ook wel albinisme genoemd. Bij gebrek aan melanine ontstaan er rode ogen. Een rode iris is zoals eerder uitgelegd een weerkaatsing van de bloedvaten in het oog. 

### Expressie en dominantie 
Ogen zijn er in verschillende soorten blauw, bruin en groen. Het allel dat verantwoordelijk is voor de kleur bruin is dominant over het allel voor blauw en het allel voor groen. Hierbij is het allel voor groen weer dominant over blauw. 
Een verminderde expressie kan voor een onvolledige dominantie zorgen. Dit veroorzaakt de vele verschillende kleuren van de iris zoals hazelnoot en lichtere tinten bruin. 

### Heterochromie
Het kan ook voorkomen dat de iris zelf uit verschillende kleuren bestaat. Dit wordt heterochromie genoemd. Deze aandoening wordt geërfd of veroorzaakt door somatische mutaties in de cellen (bij somatische mutaties vinden er mutaties plaats in cellen die niet betrokken zijn bij geslachtscellen). 
Het is ook mogelijk dat de aandoening wordt veroorzaakt door (gedeeltelijke) inactivatie van bepaalde genen in de cellen. Hierdoor wordt er op sommige plaatsen in het iris minder pigment geproduceerd dan op andere plaatsen en ontstaat er een iris met meer dan 1 kleur. 


# Experimental work
Er is van 3 x 40 proefpersonen de oogkleur, het geslacht en de leeftijd verzameld. De oogkleur is van zowel het linker- als rechteroog genoteerd en verwerkt in een spreadsheet. Deze spreadsheet is omgezet in een .csv bestand zodat deze ingelezen kan worden in R markdown.  

### Data reading

# Materiaal
Link naar oogkleurreferentiekaart: https://github.com/cheyennebrouwer/eyeresearch/blob/main/oogkleur_refferenties.png 


### Logboek
## 11-05-2023 09:00 - 10:00 - ALL
Gedurende 1 uur zijn op de Hanzehogeschool Groningen (Van DoorenVeste) 40 verschillende studenten bevraagd naar leeftijd en geslacht. Daarna is door 4 verschillende analisten van al deze proefpersonen zowel de rechter- als linkeroogkleur genoteerd bij de identifier van de proefpersoon. Hierbij is gezorgd voor een goede verdeling tussen mannen en vrouwen.

## 11-05-2023 10:45 - 12:00 - ALL
Gedurende 1 uur zijn in Grongingen centrum 40 verschillende proefpersonen bevraagd naar leeftijd en geslacht. Daarna is door 4 verschillende analisten van al deze proefpersonen zowel de rechter- als linkeroogkleur genoteerd bij de identifier van de proefpersoon. Hierbij is gezocht naar proefpersonen die een verwachtte leeftijd hadden van 16 - 30 jaar (studentenleeftijd) en is gezorgd voor een goede verdeling tussen mannen en vrouwen.

## 15-05-2023 13:30 - 15:30 - ALL
Gedurende 2 uur zijn in Zwolle centrum 40 verschillende proefpersonen bevraagd naar leeftijd en geslacht. Daarna is door 4 verschillende analisten van al deze proefpersonen zowel de rechter- als linkeroogkleur genoteerd bij de identifier van de proefpersoon. Hierbij is gezocht naar proefpersonen die een verwachtte leeftijd hadden van 16 - 30 jaar (studentenleeftijd) en is gezorgd voor een goede verdeling tussen mannen en vrouwen.

## 16-05-2023 15:00 - 2193 (Kasthury Inparajah)
Student 2193 heeft in OneDrive een gedeelde map gemaakt waar alle verkregen data van het onderzoek in komt te staan. 

## 24-05-2023 16:00 - 19:00 - 2193 (Kasthury Inparajah)
Student 2193 is bezig met de deelvraag: "Komen de gegevens overeen met de bekende literatuur voor populatie oogkleur bij Nederlanders?" te beantwoorden. Student heeft naar literatuuronderzoek opgezocht, maar kon geen bruikbare data vinden. 

## 25-05-2023 14:00 - 17:00 - 2193 (Kasthury Inparajah)
Student 2193 is bezig met de deelvraag: "Komen de gegevens overeen met de bekende literatuur voor populatie oogkleur bij Nederlanders?" te beantwoorden. Student heeft naar literatuuronderzoek opgezocht, maar kon op eerst geen bruikbare data vinden. Daarna heeft student een literatuuronderzoek gevonden en gelezen:
https://www.researchgate.net/publication/330098152_True_colors_A_literature_review_on_the_spatial_distribution_of_eye_and_hair_pigmentation

## 26-05-2023 11:00 - 12:00 - 2193 (Kasthury Inparajah)
Student is bezig met de deelvraag: "Komen de gegevens overeen met de bekende literatuur voor populatie oogkleur bij Nederlanders?" te beantwoorden. Student heeft het gevonden literatuuronderzoek (https://www.researchgate.net/publication/330098152_True_colors_A_literature_review_on_the_spatial_distribution_of_eye_and_hair_pigmentation) verder gelezen.

## 28-05-2023 19:00 - 22:00 - 2193 (Kasthury Inparajah)
Student 2193 is bezig met de deelvraag: "Komen de gegevens overeen met de bekende literatuur voor populatie oogkleur bij Nederlanders?" te beantwoorden. Student heeft het literatuuronderzoek (https://www.researchgate.net/publication/330098152_True_colors_A_literature_review_on_the_spatial_distribution_of_eye_and_hair_pigmentation) doorgelezen en een voorstel gesteld om te bepalen hoe de 'dominante' oogkleur wordt bepaald en hoe kleuren onder elkaar geschaard worden, omdat er sommige gevallen waren waarbij de oogkleur door verschillende waarnemingen van de analisten niet tot een definitieve oogkleur kon worden vastgesteld. 

Student 2193 had opgemerkt dat de manier van oogkleur verdeling in het literatuuronderzoek anders dan in het eigen onderzoek. De kleur "hazel" wordt in het literatuuronderzoek onder "bruin" geschaard en de kleuren "groen" en "geel" vallen onder de term "intermediate". 

## 30-05-2023 17:00 - 19:00 - 2193 (Kasthury Inparajah)
Student is bezig met de deelvraag: "Komen de gegevens overeen met de bekende literatuur voor populatie oogkleur bij Nederlanders?" te beantwoorden. Student heeft nodige data uit literatuuronderzoek gehaald en is bezig met het verwerken van de data in tekst.

## 31-05-2023 15:00 - 17:00 - 2193 (Kasthury Inparajah)
Student is bezig met de deelvraag: "Komen de gegevens overeen met de bekende literatuur voor populatie oogkleur bij Nederlanders?" te beantwoorden. Student heeft nodige data uit literatuuronderzoek gehaald en is bezig met het verwerken van de datatekst. Er is besloten om de oogkleur "hazel" onder "bruin" te scharen. Dus de data uit het eigen onderzoek waar de oogkleur "hazel" staat wordt verandert naar "bruin" om het vergelijken met het literatuuronderzoek gemakkelijker te maken. De kleuren "groen" en "geel" die in het literatuuronderzoek onder "intermediate" vallen worden nu "groen" (net zoals in het eigenonderzoek). 

## 01-06-2023 10:30 - 12:00 - 2193 (Kasthury Inparjah)
Student 2193 is bezig geweest om een code te schrijven die data uit het bestand (Oogkleur_simpel1.xlsx) kan lezen om de deelvraag te beantwoorden, maar kon het bestand niet openen in RStudio.
```{r Niet werkende code om data te openen}
library(readxl)
Oogkleur_simpel1 <- read.table("C:/Users/kasth/Programming/Periode 4 programming/Oogkleur_simpel1.xlsx", sep = "," , header = TRUE)
```

## 02-06-2023 19:00 - 21:00 - 2193 (Kasthury Inparajah)
Student is bezig met het schrijven van een code die data uit het bestand kan lezen om deelvraag te beantwoorden en definitieve oogkleur kan geven, maar kan data niet in gewenst formaat openen in R met de volgende code die omgeschreven moet worden voor huidige data: 
```{r Niet werkende code}
#file <- "~/C:/Users/kasth/Programming/Periode 4 programming/Oogkleur_simpel1.xlsx"


## simple approach when different colors were recorded
#majority_simple <- function(x) {
#    ifelse(length(unique(x[-1])) == 1, x[2], NA)
#}

## Approach for use in apply()
#majority <- function(x) {
    #print(as.character(x))
#    t <- table(x[-1])
#    if (length(t) == 1) return(x[2])
#    else if(length(unique(t)) == 1) return(NA)
#    else{
#        df <- as.data.frame(t)
#        as.character(df[order(df$Freq, decreasing = T)[1], "Var1"])
#    }
#}

## Test with apply
#r <- apply(X = eye_colors,
#      MARGIN = 1,
#      FUN = majority)
#
#print(r)
#ec2 <- cbind(eye_colors, consensus = r)
#print(ec2)

## Approach for use in mutate()
#majority2 <- function(x) {
    #print(as.character(x))
    #return("A")
#    t <- table(x)
#    if (length(t) == 1) return(x[1])
#    else if(length(unique(t)) == 1) return("intermediate")
#    else{
#        df <- as.data.frame(t)
        #print(df)
#        return(as.character(df[order(df$Freq, decreasing = T)[1], 1]))
#    }
#}

#library(tidyverse)
## Apply the mutate and pivot_longer functions
#eye_colors <- eye_colors %>%
#    rowwise() %>%
#    mutate(cons2 = majority2(c_across(-1))) %>%
#    pivot_longer(cols = -c(subject, cons2),
#                 names_sep = "_",
#                 names_to = c("experimenter", "eye"),
#                 values_to = "color")

#print(eye_colors, n = Inf)

```
## 03-06-2023 14:00 - 17:00 - 2193 (Kasthury Inparajah)
Student 2193 is bezig geweest met het schrijven van de tekst voor de deelvraag. Ook is er gewerkt om een stappenplan te maken om de benodigde data te krijgen:
Stap 1: Data lezen
Stap 2: Alle waarnemingen met "hazel" veranderen naar "bruin"
Stap 3: De definitieve oogkleur van de persoon vaststellen door de te kijken welke kleur het meeste voorkomt
Stap 4: Bij waarnemingen die evenvaak voorkomen bij een persoon waardoor er geen definitieve oogkleur kan worden vastgesteld NA zetten
Stap 5: Alle kleuren blauw, bruin & groen tellen die zijn waargenomen
Stap 6: Alle NA's tellen
Stap 7: Het percentage blauw, bruin, groen en NA berekenen van totaal aantal waarnemingen. 
Stap 8: Grafiek plotten voor: waarnemingen eigen onderzoek & waarnemingen eigenonderzoek en literatuuronderzoek in percentages. 

## 04-06-2023 14:00 - 17:00 - 2193 (Kasthury Inparajah)
Student 2193 is bezig geweest met het opzoeken naar voorbeelden hoe het excel bestand met de data geopend moet worden. 

## 05-06-2023 10:30 - 16:00 - 2193 (Kasthury Inparajah)
De data is naar een csv bestand omgezet. Het nieuwe bestand heet: Oogkleur_simpel.csv. De rijen met L_OK(analist code) en R_OK(analist code) (voor de oogkleur per oog) zijn omgezet in L_(analist code) en R_(analist code). Student 2193 heeft een code geschreven die het bestand kan lezen. 
```{r Werkende code data openen}
#Data eigen onderzoek
library(readxl)
Oogkleur_simpel <- read.table("C:/Users/kasth/Programming/Periode 4 programming/Oogkleur_simpel.csv", sep = "," , header = TRUE)
```

Student 2193 heeft een code geschreven om de metingen waarbij de oogkleur "hazel" is waargenomen te scharen onder "bruin".

```{r Hazel onder bruin scharen}
#Schaar "hazel" onder "bruin"
Oogkleur_simpel[, grepl("^L_|^R_", colnames(Oogkleur_simpel))] <- 
  apply(Oogkleur_simpel[, grepl("^L_|^R_", colnames(Oogkleur_simpel))], 2, function(x) gsub("hazel", "bruin", x))
```

Student 2193 heeft een code geschreven om de definitieve oogkleur vast te stellen en een nieuwe kolom hiervoor te maken. Als het vaststellen van de definitieve oogkleur niet mogelijk is wordt het als NA weergegeven. De nieuwe dataset wordt uiteindelijk weergegeven.

```{r Kolom definitieve oogkleur en definitieve oogkleur}
# Nieuwe kolom voor definitieve oogkleur
Oogkleur_simpel$Definitieve_oogkleur <- apply(Oogkleur_simpel[, grepl("^L_|^R_", colnames(Oogkleur_simpel))], 1, function(row) {
  # Tel het aantal keer oogkleur x in rij
  oogkleur_counts <- table(row)
  
  # Definitieve oogkleur wordt d.m.v. frequentie oogkleuren bepaald
  meest_voorkomende_oogkleur <- names(oogkleur_counts)[which.max(oogkleur_counts)]
  
  # Als er geen "dominante" oogkleur is wordt het N/A
  if (length(which(oogkleur_counts == max(oogkleur_counts))) > 1) {
    meest_voorkomende_oogkleur <- NA
  }
  
  # Geef de definitieve oogkleur weer
  meest_voorkomende_oogkleur
})

# Bekijk de vernieuwde dataset
View(Oogkleur_simpel)
```

## 05-06-2023 17:30 - 19:00 - 2193 (Kasthury Inparajah)
Student 2193 heeft een code geschreven die de definitieve oogkleuren en de NA's opteld. 

```{r Definitieve bruine oogkleuren tellen}
#Definitieve oogkleur
# Aantal "bruin" als definitieve oogkleur
aantal_bruin <- sum(Oogkleur_simpel$Definitieve_oogkleur == "bruin", na.rm = TRUE)
aantal_bruin
```

```{r Definitieve blauwe oogkleuren tellen}
# Aantal "blauw" als definitieve oogkleur
aantal_blauw <- sum(Oogkleur_simpel$Definitieve_oogkleur == "blauw", na.rm = TRUE)
aantal_blauw
```

```{r Definitieve groene oogkleuren tellen}
# Aantal "groen" als definitieve oogkleur
aantal_groen <- sum(Oogkleur_simpel$Definitieve_oogkleur == "groen", na.rm = TRUE)
aantal_groen
```

```{r Undifined tellen}
# Aantal "NA" als definitieve oogkleur
aantal_NA <- sum(is.na(Oogkleur_simpel$Definitieve_oogkleur))
aantal_NA
```


## 05-06-2023 19:30 - 21:00 - 2193 (Kasthury Inparajah)
Student 2193 heeft een code geschreven om een visualisatie van de data te plotten in een histogram. 

```{r Histogram plotten data eigen onderzoek}
#Plot een histogram om de waarnemingen van de oogkleuren te visualiseren 
library(ggplot2)

#Kolom wordt een factor
Oogkleur_simpel$Definitieve_oogkleur <- as.factor(Oogkleur_simpel$Definitieve_oogkleur)

# Maak een plotobject met de dataset
plot_data <- ggplot(data = Oogkleur_simpel, aes(x = Definitieve_oogkleur, fill = Definitieve_oogkleur))

# Histogram met gekleurde balken toevoegen
plot_data <- plot_data + geom_bar()

# Kleuren met scale_fill_manual aanpassen
plot_data <- plot_data + scale_fill_manual(values = c("blauw" = "dodgerblue", "bruin" = "sienna", "groen" = "yellowgreen"))

# Titel en label toevoegen
plot_data <- plot_data +
  labs(x = "Definitieve oogkleur", y = "Frequentie", title = "Frequentie oogkleuren onderzoek")

# Weergeef histogram
print(plot_data)
```

Student 2193 heeft een code geschreven om de percentages van de waargenomen oogkleuren van het totaal aantal waarnemingen te berekenen. Dit is gedaan, omdat in het literatuuronderzoek alleen data in percentages weergegeven was en op deze manier de waarnemingen van beide onderzoeken vergeleken konden worden. 

```{r Percentage oogkleuren in dataset per oogkleur berekenen}
#Percentage van de oogkleuren in de dataset berekenen per oogkleur
# Blauwe oogkleur
# Totaal aantal waarnemingen berekenen
totaal_waarnemingen <- nrow(Oogkleur_simpel)

# Aantal waarnemingen met blauwe oogkleur tellen
aantal_blauw <- sum(Oogkleur_simpel$Definitieve_oogkleur == "blauw", na.rm = TRUE)

# Het percentage blauwe oogkeuren berekenen van de dataset
percentage_blauw <- (aantal_blauw / totaal_waarnemingen) * 100

# Het percentage tonen
cat("Percentage blauwe oogkleur:", percentage_blauw, "%\n")

```
```{r}
# Bruine oogkleur
# Totaal aantal waarnemingen berekenen
totaal_waarnemingen <- nrow(Oogkleur_simpel)

# Aantal waarnemingen met bruine oogkleur tellen
aantal_bruin <- sum(Oogkleur_simpel$Definitieve_oogkleur == "bruin", na.rm = TRUE)

# Het percentage bruine oogkeuren berekenen van de dataset
percentage_bruin <- (aantal_bruin / totaal_waarnemingen) * 100

# Het percentage tonen
cat("Percentage bruine oogkleur:", percentage_bruin, "%\n")

```
```{r}
# Groene oogkleur
# Totaal aantal waarnemingen berekenen
totaal_waarnemingen <- nrow(Oogkleur_simpel)

# Aantal waarnemingen met groen oogkleur tellen
aantal_groen <- sum(Oogkleur_simpel$Definitieve_oogkleur == "groen", na.rm = TRUE)

# Het percentage groene oogkeuren berekenen van de dataset
percentage_groen <- (aantal_groen / totaal_waarnemingen) * 100

# Het percentage tonen
cat("Percentage groene oogkleur:", percentage_groen, "%\n")

```

Student 2193 heeft een code geschreven die data uit het eigen onderzoek en literatuuronderzoek kan vergelijken.

```{r Data eigen onderzoek en literatuuronderzoek vergelijken d.m.v. histogram}
library(ggplot2)
#Data uit literatuuronderzoek en data uit eigen onderzoek vergelijken
#Data literatuuronderzoek
l_percentage_blauw <- 60.90
l_percentage_bruin <- 21.70
l_percentage_groen <- 11.40

# Dataframe maken met data van literatuuronderzoek
literatuuronderzoek <- data.frame(
  Oogkleur = c("blauw", "bruin", "groen"),
  Percentage = c(l_percentage_blauw, l_percentage_bruin, l_percentage_groen),
  Legenda = "Literatuuronderzoek"
)

# Dataframe maken met eigen onderzoek
eigen_onderzoek <- data.frame(
  Oogkleur = c("blauw", "bruin", "groen"),
  Percentage = c(percentage_blauw, percentage_bruin, percentage_groen),
  Legenda = "Eigen onderzoek"
)

# Samenvoegen van beide dataframes
combinatie_data <- rbind(literatuuronderzoek, eigen_onderzoek)

# Plot met data uit beide onderzoeken
plot_data <- ggplot(data = combinatie_data, aes(x = Oogkleur, y = Percentage, fill = Legenda)) +
  geom_bar(stat = "identity", position = "dodge") +
  labs(x = "Oogkleur", y = "Percentage(%)", title = "Vergelijking oogkleuronderzoek") +
  scale_fill_manual(values = c("Literatuuronderzoek" = "cyan4", "Eigen onderzoek" = "grey2"))

# Weergeef plot
print(plot_data)
```

Uit de grafiek is te zien dat de resultaten van het eigen onderzoek overeenkomsten hebben met de data uit het literatuuronderzoek. Bij beide onderzoeken is de oogkleur "blauw" het meest waargenomen gevolgd door de oogkleuren "bruin" en "groen". Bij beide onderzoeken is de oogkleur "groen" in gelijke mate waargenomen. Bij de oogkleuren "blauw" en "bruin" is er wel enig verschil in het waargenomen percentage. Bij de oogkleur "bruin" is dit echter verschil groter. Dit zou eventueel kunnen komen, omdat de steekproefomvang bij het literatuuronderzoek groter was dan het eigen onderzoek. Het is niet duidelijk hoe groot deze steekproefomvang was, maar het was aanzienlijk meer dan het eigen onderzoek. 
